臺灣臺北地方法院民事判決
110年度婚字第133號
                                      110年度婚字第253號
原  告  即
反請求被告  乙○○

訴訟代理人  鄭世脩律師
被  告  即
反請求原告  甲○○

訴訟代理人  楊晴翔律師
            王柏盛律師
上列當事人間請求確認婚姻關係存在等事件，本院於民國111年1
月21日言詞辯論終結，判決如下：
    主  文
一、確認原告與被告間婚姻關係存在。
二、本訴訴訟費用由被告負擔。
三、准反請求原告與反請求被告離婚。
四、反請求訴訟費用由反請求被告負擔。　
　　事實及理由
壹、程序部分
一、按數家事訴訟事件，或家事訴訟事件及家事非訟事件請求之
    基礎事實相牽連者，得向就其中一家事訴訟事件有管轄權之
    少年及家事法院合併請求，不受民事訴訟法第53條及248條
    規定之限制；前項情形，得於第一審或第二審言詞辯論終結
    前為請求之變更、追加或為反請求；法院就家事事件法第41
    條第1項至第3項所定得合併請求、變更、追加或反請求之數
    宗事件，應合併審理、合併裁判。法院就前項合併審理之家
    事訴訟事件與家事非訟事件合併裁判者，除別有規定外，應
    以判決為之，家事事件法第41條第1項、第2項、第42條第1
    項前段、第2項亦有明文。本件原告即反請求被告乙○○(下稱
    原告)起訴請求確認與被告即反請求原告甲○○(下稱被告)間
    之婚姻關係存在，嗣被告提起訴請與原告離婚之反請求，因
    被告提起之反請求與本訴之基礎事實相牽連，核與前揭規定
    相符，應予准許，並就本訴與反請求合併審理及裁判。
貳、實體部分
一、原告起訴及反請求答辯意旨略以：
　㈠兩造於民國82年3月6日結婚，嗣於109年9月8日持兩願離婚協
    議書（下稱離婚協議書）辦理離婚登記，然於簽署離婚協議
    書及兩造辦理離婚登記之過程中，離婚協議書上之證人丁○○
    、丙○○均未在場，上開證人並未親眼見聞兩造確有離婚之真
    意，故兩造於109年9月8日之離婚不符民法第1050條規定之
    要件，應屬無效，爰請求確認兩造間婚姻關係存在。並聲明
    ：㈠確認原告與被告間婚姻關係存在。㈡訴訟費用由被告負擔
    。　　　
　㈡被告所提出之原告住處樓梯間監視器錄影畫面，係原告房屋
    之租客黃文佑上下樓梯畫面，原告係為增加收入而將頂樓書
    房出租，被告並無證據即誣陷原告與租客黃先生有不正常關
    係。又原告與被告父親間之對話，係向被告之父親強調被告
    離家，背棄恩義無人夫擔當，原告基於氣憤向被告父親陳述
    多年獨守一個家之艱辛，並無所謂此舉抱怨必至離婚乙途，
    反倒是希望被告父親得以主持正義維持兩造婚姻。且原告並
    無於婚後揮霍無度、金錢管理不當、屢次向外舉債之事實，
    就被告所提擔任華南商業銀行貸款保證人乙事，該筆借款之
    原因係修繕房屋，並非被告所指投資失利。本件實際上是被
    告與陳姓女友人交往在先，反誣指原告與租客有不正常關係
    ，被告更於110年6月1日支付原告最後一筆家用後，即棄原
    告經濟開銷於不顧，更斷絕所有LINE訊息及拒接電話，顯見
    被告不顧夫妻之情，上開事由均可歸責於被告，被告不得訴
    請離婚等語置辯。並聲明：㈠反請求之訴駁回。㈡被告反請求
    訴訟費用由被告負擔。
二、被告甲○○答辯暨反請求意旨略以：
  ㈠原告起訴狀主張提起本件確認之訴攸關其請求「離婚後之贍
    養費及夫妻剩餘財產分配子女扶養費」而有確認利益，然兩
    造離婚協議書並無贍養費之約定，亦未拋棄剩餘財產分配請
    求權，且兩造所生子女戊○○已成年，是原告主張之確認利益
    ，實有疑義。原告主張二位證人並未親自見聞離婚當事人真
    意或其係遭脅迫並無離婚真意等情，應由原告負舉證責任，
    且本件兩造係一同親自去戶政事務所辦理離婚登記，若原告
    並無離婚真意，豈可能自願一同赴戶政事務所辦理離婚登記
    ，又原告若受脅迫，在臨櫃辦理登記時，隨時可以轉身離開
    或向經辦人員求助，原告均無此作為，足見其係出於真意自
    願辦理離婚登記。又離婚協議書上證人之一為兩造女兒乙○○
    ，其於兩造辦理離婚登記前輪流與兩造共同生活，對於兩造
    間長年因金錢觀、價值觀差異等問題，迭生爭執而情感不睦
    ，甚至導致婚姻生活無以為繼而決意離婚等情，自是瞭然於
    心，否則豈會對於雙親協議離婚事宜未多加過問，即願意擔
    任兩造離婚之證人之一並於離婚協議書證人欄位簽名等語置
    辯。並聲明：⒈原告之訴駁回。⒉本訴訴訟費用由原告負擔　
    　
　㈡倘認兩造於109年9月8日離婚無效，兩造間婚姻關係尚存，惟
    兩造之婚姻關係已生重大破綻，顯無回復之望，且該破綻係
    可歸責於原告。
　　兩造於82年3月6日結婚，初期婚姻生活尚屬融洽，然兩造屢
    因生活瑣事發生爭執，自104年即分居迄今。原告於婚後金
    錢管理不當，屢次向外舉債，部分借貸又以被告為保證人，
    造成兩造經濟狀況大受影響，原告並以名下房地向銀行借貸
    ，目前有大筆債務在身；且原告好與人爭，動輒興訟，徒增
    他人不便，亦使被告顏面盡失且不勝其擾，例如原告前於10
    6年間因鄰人稱「要不要叫警察來呀」即告訴鄰人恐嚇案件
    ，經臺灣臺北地方檢察署(下稱臺北地檢署)檢察官不起訴處
    分，並經臺灣高等檢察署駁回再議，又於107間向鄰人提起
    民事侵權行為損害賠償訴訟，經本院駁回原告之訴，再經臺
    灣高等法院駁回上訴確定，另因被告數年前天雨路滑不慎在
    社區公共空間跌倒，原告即要求被告向製鞋廠商及社區管委
    會提起訴訟，被告雖不認同原告做法，但考慮兩造關係遂配
    合原告，但幾經思慮之後，仍決定不顧原告反對撤回訴訟。
    兩造長期分居，感情日漸淡薄，彼此鮮少往來，被告竟於10
    9年8月間經由鄰居轉述得知有不明男子屢次於深夜進出原告
    住所，並在該處過夜，經被告查看樓梯口監視器畫面確認有
    其事，且被告自兩造女兒戊○○口中得知該男子係原告於網路
    上認識之黃姓男友人，經被告質問原告此事，原告先辯稱係
    將房間分租他人，然再追問有無簽定合約、租金多少時，原
    告先稱沒有合約、後又改口說要找契約，也不確定租金是多
    少，顯然以話術避重就輕對被告隱瞞實情。原告前於107年
    間曾向被告之父親告知雙方婚姻已到盡頭，自己想趕快另尋
    伴侶，且兩造於109年9月8日達成離婚之合意，雙方亦親自
    前往戶政事務所辦理登記，足見原告亦無維繫婚姻關係之主
    觀意願。綜上，兩造之婚姻關係在雙方長期分居且確實沒有
    維繫之主觀意願下，婚姻早已名存實亡，已無回復之希望，
    應認已達難以維持婚姻之重大事由，且前開造成婚姻難以維
    持之原因，係可歸責於原告，爰依民法第1052條第2項之規
    定請求離婚等語。併聲明：⒈准被告與原告離婚。2.反請求
    訴訟費用由原告負擔。
三、得心證之理由　
　㈠關於原告訴請確認兩造間婚姻關係存在部分
　⒈按民事訴訟法第247條第1項所謂即受確認判決之法律上利益
    ，係指因法律關係之存否不明確，致原告在私法上之地位有
    受侵害之危險，而此項危險得以對於被告之確認判決除去者
    而言，故確認法律關係成立或不成立之訴，茍具備前開要件
    ，即得謂有即受確認判決之法律上利益，最高法院42年度台
    上字第1031號判決意旨可供參酌。本件原告主張兩造間婚姻
    關係存在，為被告所否認，堪認兩造間之婚姻關係存否，確
    實處於不明確之狀態，且該婚姻關係是否存在，攸關原告離
    婚登記得否塗銷，是原告法律上之地位有不安之狀態存在，
    且該不安之狀態，如經判決確認，其不安之狀態即可除去，
    有即受確認判決之法律上利益，是原告自得提起本件訴訟，
    合先敘明。
　⒉原告主張兩造於82年3月6日結婚，嗣於109年9月8日簽署離婚
    協議書，並持至戶政事務所辦理離婚登記等情，有戶籍謄本
    、離婚協議書在卷可憑（見本院婚字第133號卷第11、27至2
    9頁），且為被告所不爭執，堪認為真實。原告主張離婚協
    議書上之見證人丁○○、丙○○並未向其確認離婚真意，不生離
    婚效力，則為被告所否認，並以前詞置辯，則本件應審究兩
    造離婚是否生效？原告請求確認雙方婚姻關係存在有無理由
    ？經查：
　1.證人丙○○於本院審理時證稱：伊與被告約於108、109年間在
    外面上課認識，兩人聊天過程被告經常提到婚姻狀況，說他
    們夫妻婚姻不是很好，也說他花很多時間照顧女兒，後來被
    告跟伊聯繫說差一個離婚證人，希望伊幫忙，伊就同意了，
    離婚協議書上的簽名是伊授權被告簽名，當時被告有說另一
    名證人是兩造的女兒，伊不記得伊同意簽名時兩造是否已經
    簽名，也不記得兩造女兒是否已簽名，伊不認識原告，也沒
    跟原告聯絡過等語(見本院婚字第133號卷第338至340頁)；
    證人丁○○於本院審理時證稱：離婚協議書上伊的名字是伊所
    簽署，伊簽名當時兩造已經簽名，另外一名證人是否簽名伊
    沒有印象，當時被告請伊簽名，伊就簽名，被告沒有特別說
    什麼，伊簽名前後，伊也都沒有特別問原告是否要離婚等語
    (見本院婚字第133號卷第341至342頁)，可知證人丙○○同意
    被告代為在離婚協議書上簽名及證人丁○○在離婚協議書上親
    自簽名時，原告並未在場，且證人丙○○、丁○○均未曾向原告
    求證其是否確有離婚之意，是本件離婚證人未親見或親聞兩
    造間確有離婚之合意甚明。
　2.被告雖以前詞抗辯，然按民法第1050條所謂二人以上證人之
    簽名，固不限於作成離婚證書時為之，亦不限於協議離婚時
    在場之人，始得為證人，然究難謂非親見或親聞雙方當事人
    確有離婚真意之人，亦得為證人，最高法院68年台上字第37
    92號判決意旨可資參照，又兩願離婚應以書面為之，並應有
    二人以上證人之簽名，為民法第1050條所規定之方式，夫妻
    間縱有離婚之合意，如未依此方式為之，依民法第73條之規
    定自屬無效，是本件離婚證人丙○○、丁○○既未曾確認原告離
    婚真意之有無，即未親見或親聞兩造間確有離婚之合意，縱
    兩造夫妻雙方有離婚之真意而辦理離婚戶籍登記，但如其離
    婚書面未符前揭法定方式，仍難認為有效。再者，我國民法
    固於74年6月3日將離婚之形式要件增訂「應向戶政機關為離
    婚之登記」之要件，揆其立法意旨，係立法者有感於兩願離
    婚之形式要件如過於簡單，極易發生弊端，因此增列應向戶
    政機關為離婚登記之規定，使第三人對於其身分關係更易於
    查考，符合社會公益，可知立法者就離婚形式要件之要求，
    傾向從嚴規範，以維身分關係之穩定及婚姻當事人雙方之權
    益，此由上揭修法雖增加離婚應向戶政機關為離婚登記之要
    件，但未刪除「須以書面為之」或「二人以上證人之簽名」
    之形式要件，可見一斑。因此，民法第1050條規定之離婚形
    式要件既仍保留「二人以上證人之簽名」之規定，則離婚證
    人仍應對於離婚雙方當事人確有離婚真意乙事親自見聞或知
    悉，方合於得為離婚證人之要件，非謂民法增訂離婚應向戶
    政機關為離婚登記之形式要件後，即已放寬離婚證人應親見
    親聞或知悉雙方當事人確有離婚真意之認定。本件兩造持以
    辦理離婚戶籍登記之離婚協議書上證人，均未親自見聞原告
    確有離婚真意，已如前述，顯與前揭法條所示應有二人以上
    證人之要件不符，因此兩造縱然曾簽署離婚協議書並向戶政
    機關辦妥離婚戶籍登記，因未符上開要件，仍無從發生離婚
    效力，是原告據此訴請判決確認兩造婚姻關係存在，為有理
    由，應予准許。
　㈡關於被告訴請裁判離婚部分
　⒈按有民法第1052條第1項各款以外之重大事由，難以維持婚姻
    者，夫妻之一方得請求離婚。但其事由應由夫妻之一方負責
    者，僅他方得請求離婚，民法第1052條第2項定有明文。關
    於「難以維持婚姻之重大事由」，判斷標準為婚姻是否已生
    破綻而無回復之希望，此應依客觀之標準，即難以維持婚姻
    之事實，是否已達於倘處於同一境況，任何人均將喪失維持
    婚姻意欲之程度而定。又婚姻係以夫妻共同生活為目的，夫
    妻雙方應以誠摯互信為基礎，相互扶持，共同建立和諧美滿
    之家庭，倘雙方事實上已經分居各自獨立生活，雙方宛如各
    自獨立生活之個體，彼此誠摰互信之感情基礎，已經不復存
    在，依一般人之生活經驗，顯然難期修復，雙方共同生活的
    婚姻目的已經不能達成，應認符合民法第1052條第2項所定
    難以維持婚姻之重大事由。再者，婚姻如有難以維持之重大
    事由，夫妻雙方均須負責時，自應比較衡量雙方之有責程度
    後，僅責任較輕之一方，得向責任較重之他方請求離婚；如
    有責程度相同時，雙方即均得請求離婚，始符公平之旨。
　⒉被告主張兩造因婚姻期間屢生爭執，故於104年間分居，且原
    告住處有其他男子過夜等情，有被告提出之原告住處樓梯間
    監視器錄影畫面為證(見本院婚字第253號卷第33至37頁)，
    且證人丁○○於本院審理時證稱：兩造已約4、5年沒有同住，
    伊有時跟原告住，有時跟被告住，伊一直到110年10月才沒
    有跟父母同住，被告住處只有伊跟被告住，原告住處則除了
    伊和原告還有原告的朋友黃文佑同住，原告住處係5樓跟頂
    樓加蓋之房屋，5樓有兩個房間，頂樓加蓋沒有房間，居住
    的情況是伊和原告住5樓其中一個房間，黃文佑住5樓另一個
    房間，黃文佑所住房間就是先前被告所住的房間，黃文佑已
    經搬進來一年半到兩年，至今仍住該房間，伊不知道原告跟
    黃文佑關係，也不知道黃文佑為何搬進來住，也不知道黃文
    佑有沒有支付家中開銷等語(見本院133號卷第341至345頁)
    ，以證人丁○○身為兩造子女，應無迴護或偏頗任何一方之必
    要，其證述應屬可信，是兩造確實長期分居，且原告於被告
    遷出後，已將原屬被告使用之房間長期提供給黃文佑使用，
    縱使黃文佑與原告間為單純房東房客關係，但由原告不保留
    被告返家居住之空間，且原告未告知被告，亦未經被告同意
    ，即招攬男性房客與其共同居住在住家之同一樓層，顯見原
    告已不在意被告想法，亦無與被告改善關係，以圖回復夫妻
    共同生活之意思及作為，兩造事實上已經各自獨立生活及規
    劃自己生活方式；併同證人丁○○前開證述被告拿離婚協議書
    讓其簽名時，被告無特別說甚麼，其亦無特別詢問原告是否
    要離婚，即在離婚協議書證人欄位簽名等情狀，以其身為兩
    造女兒，與兩造均有保持往來，對於兩造平時相處狀況自有
    相當程度了解，其毫不驚訝、亦無遲疑即在兩造離婚協議書
    上簽名之情狀，亦可知兩造關係確實不睦，且難以修復。
　⒊被告主張兩造於109年9月8日簽署離婚協議書，並一同至戶政
    事務所辦理離婚登記，雙方當時確有離婚之真意而前往辦理
    登記，原告雖不爭執簽署離婚協議書及一同前往辦理離婚戶
    籍登記，但辯稱係遭脅迫，並無離婚之真意。經查，兩造係
    於109年9月8日持離婚協議書一同至新北○○○○○○○○○辦理離婚
    登記，此有該所110年1月13日新北店戶字第1105780426號函
    附之離婚登記申請書及離婚協議書在卷可憑(見本院第133號
    卷第25至29頁)，且兩造於當天換領新國民身分證，亦有被
    告提出之新北市政府電子收據附卷可參(見本院第133號卷第
    87頁)，則被告主張兩造確有離婚之真意而前往戶政事務所
    辦理登記，確有憑據。原告雖以前詞抗辯，然其對於簽署離
    婚協議書及一同辦理離婚登記之前遭受被告何種脅迫，並無
    提出任何佐證，其事後辯稱無離婚之真意，自不足採。
　⒋至於原告主張被告早有外遇，雖提出被告與女性並肩行走之
    錄影畫面為證，然為被告所否認，並辯稱其與該女性係於10
    9年11月間認識，當時兩造已簽署離婚協議書並辦妥離婚登
    記，被告因認為兩造婚姻已經結束，故與該名女性友人往來
    ，而以原告自陳其係兩造離婚登記後才因親友錄影知悉被告
    與他人出雙入對(見本院第133號卷第323頁)，且其所提供錄
    影畫面，亦無具體日期，則其所指被告於兩造簽署離婚協議
    書之前即有外遇，亦非可採。
　⒌本院綜合卷內相關事證及兩造陳述，認兩造婚後感情不睦，
    已分居多年，且由原告將被告原本所居住房間讓他人長期居
    住，可見其無再與被告同住及共營婚姻生活之意思，又兩造
    於109年9月8日持離婚協議書至戶政事務所辦理離婚登記，
    雖上開登記因未符合民法第1050條規定而不生效力，但可證
    明雙方當時均已無維持婚姻之意。而原告於本院審理時雖表
    達不願離婚，但其長期無何積極修補兩造婚姻感情之舉，難
    認原告有繼續維持婚姻關係之真意，夫妻之間誠摰互信之感
    情基礎，不復存在，婚姻關係出現破綻，難認有修復可能，
    並已達任何人處於同一境況，均將喪失維持婚姻意願之程度
    ，堪認兩造間確有難以維持婚姻之重大事由存在，婚姻所生
    之破綻已無回復之希望，且兩造就該婚姻破綻之發生、擴大
    ，致達難以回復之程度，與兩造長期溝通、相處及經營家庭
    生活之模式互為因果，兩造均應共同負責任，故被告依民法
    第1052條第2項之規定訴請判決離婚，於法並無不合。
四、從而，原告請求確認兩造間婚姻關係存在及被告反請求訴請
    准與原告離婚，均為有理由，應予准許。
五、本件事證已臻明確，兩造其餘攻擊、防禦方法及所提證據，
    經審酌後認與判決結果不生影響，爰不予逐一論列。
六、訴訟費用負擔之依據：家事事件法第51條、民事訴訟法第78
    條。
中　　華　　民　　國　　111 　年　  2　 　月　　21  　日
                  家事法庭  法　官  翁儀齡
以上正本係照原本作成。
如對本判決上訴，須於判決送達後20日內向本院提出上訴狀。如
委任律師提起上訴者，應一併繳納上訴審裁判費。　　　　　　
中　　華　　民　　國　　111 　年　　2 　　月　　21　　日
                            書記官  尹遜言